臺灣臺南地方法院民事判決
110年度訴字第1241號
原      告  台新國際商業銀行股份有限公司

法定代理人  尚瑞強  
訴訟代理人  陳瑋杰  
            蘇炳璁  
被      告  莊財旺  
            李葉月  
            李明同  
            李謄    

            李秋霞  
上五人共同
訴訟代理人  石結安  
上列當事人間請求代位返還不當得利事件，本院於民國110年12
月15日言詞辯論終結，判決如下：
    主    文
被告莊財旺、李葉月、李明同、李謄、李秋霞應分別給付被代位
人莊祥新臺幣陸萬貳仟肆佰玖拾陸元、陸萬貳仟肆佰玖拾陸元、
壹萬伍仟陸佰貳拾肆元、壹萬伍仟陸佰貳拾肆元、壹萬伍仟陸佰
貳拾肆元，並由原告代為受領。
原告其餘之訴駁回。
訴訟費用新臺幣貳仟參佰貳拾元，由被告負擔其中新臺幣壹仟捌
佰伍拾陸元，餘由原告負擔。
本判決原告勝訴部分得假執行。
    事實及理由
一、原告起訴時，原以莊財旺、李葉月二人及被代位人莊祥為被
　　告，請求被告莊財旺、李葉月應連帶給付莊祥不當得利之利
　　益，並於新臺幣（下同）880,090元及其利息範圍內由原告
    代為受領。嗣於訴訟中以書狀追加李明同、李謄、李秋霞為
　　被告，復當庭撤回對莊祥之起訴，並變更聲明如後所示（本
　　院卷第161-165、253-254頁）。經核其變更係基於代位請求
　　返還不當得利之同一基礎事實，且撤回莊祥部分亦經被告同
　　意（本院卷第255頁），與民事訴訟法第255條第1項第1、2
    款規定並無不合，應予准許，合先敘明。
二、原告主張：莊祥前因房屋貸款事件，積欠原告880,090元及
    利息未償，經原告代位莊祥請求被告就如附表所示之不動產
    為遺產分割後，以本院108年度訴字第272號判決原告勝訴。
    嗣原告於民國109年11月23日執前開確定判決辦理共有物分
    割登記時，發現被告業以公示送達方式催告莊祥後，依土地
　　法第34條之1規定，處分莊祥與被告共有如附表編號6之土地
　　（下稱系爭土地），及其上門牌號碼臺南市○○區○○○00
　　○00號建物（下稱系爭建物，與系爭土地合稱系爭房地），
　　並將莊祥應取得之價金以本院110年度存字第557號提存事件
　　（下稱系爭提存事件）提存在案，惟依被告在系爭提存事件
　　中所檢附之計算式，其等竟將買賣系爭土地衍生之土地增值
　　稅234,360元，歸由莊祥一人獨自負擔，全數自莊祥應得價
    金中扣除，而非依莊祥之應繼分比例15分之4計算來分攤62,
　　496元，被告就此差額171,864元顯受有不當得利（原告就被
　　告主張系爭房地處理過程中所支出之代書費，及莊祥依比例
　　分攤之代書費金額為57,600元不再爭執）。莊翔既怠於向被
　　告請求返還上開差額，其為莊祥之債權人，爰依民法第242
    條、第179條、第183條之規定，代位莊祥提起本訴。並聲明
　　：莊財旺、李葉月、李明同、李謄、李秋霞應分別給付莊祥
　　不當得利77,856元、77,856元、19,464元、19,464元、19,4
　　64元之利益，並於原告債權金額880,090元及其利息範圍內
    由原告代為受領。
三、被告則以：莊祥失聯多年，被告均無法聯繫到其人，僅得依
　　土地法第34條之1規定處分系爭房地，並以系爭提存事件提
    存莊祥所應獲取之價金。系爭土地為農地，系爭建物坐落其
　　上，因該建物非屬農業設施，被告需先將建物拆除後，始能
　　符合土地稅法第39條之2第1項免徵土地增值稅之規定。然該
　　建物領有建築執照，被告須先取得拆除執照始能合法拆除，
　　因無法聯繫到莊祥，致被告因獨缺莊祥一人之簽章而無法向
    建管單位申請到拆除執照，需多負擔該筆土地增值稅金。本
    件土地增值稅金之產生既係因莊祥之不作為所致，理應由其
　　一人負擔始符公平等語，資為抗辯。並聲明：原告之訴駁回
　　。
四、得心證之理由：　　　　
　㈠原告主張莊祥積欠其880,090元及利息未清償，又原告前曾代
    位莊祥請求被告就如附表所示之不動產為遺產分割後，以
　　本院108年度訴字第272號判決原告勝訴，嗣原告發現被告業
    以公示送達方式催告莊祥後，依土地法第34條之1規定，於1
　　10年5月17日委託代書處分莊祥與被告共有之系爭房地，並
    將莊祥應取得之價金以系爭提存事件提存莊祥應受領之148,
　　040元等情，業據提出本院99年度司執字第38593號債權憑證
　　、108年度訴字第272號民事判決暨確定證明書、110年度司
    聲字第131、112號裁定、系爭土地登記謄本、異動索引等件
　　為證（本院卷第17-34頁），並經本院職權調取系爭土地於1
　　10年5月17日以買賣為原因辦理所有權移轉登記資料（本院
    卷第71-110頁）及提存案卷核閱相符，自堪信原告上開主張
　　為真實。
　㈡按共有物之管理，除契約另有約定外，應以共有人過半數及
　　其應有部分合計過半數之同意行之。但其應有部分合計逾3
    分之2者，其人數不予計算。共有物之管理費及其他負擔，
    除契約另有約定外，應由各共有人按其應有部分分擔之，民
　　法第820條第1項、第822條第1項定有明文。次按出賣共有不
　　動產係消滅共有關係，促進土地利用，各共有人亦可取得處
　　分共有土地應得之對價，對各共有人非屬不利之行為。又按
　　委託仲介人員進行交易、委任代書代辦過戶等事宜，並需繳
　　納土地增值稅、契稅及支出雜費等情，乃土地交易活動之常
　　情，繳納稅款為稅法法律上義務，乃買賣之必要費用，委託
　　仲介人員、代書人員辦理，確實有利於土地買賣交易之進行
　　，關於仲介費、代書費之支出，雖非出賣土地之必要費用，
　　惟觀其性質仍應認係屬於出賣土地之管理費用。本件被告依
　　土地法第34條之1規定，於110年5月17日委託代書處分系爭
    房地，已如前述，因此，依前揭規定，因買賣系爭房地所生
　　之代書費及土地增值稅，應由各共有人按其應有部分分擔之
　　。被告辯稱因莊祥未於系爭建物拆除執照申請書上蓋章，致
　　買賣系爭土地時需負擔土地增值稅，應可歸責於莊祥，本件
　　土地增值稅應由莊祥一人負擔云云，核與上開規定不合，要
　　無可採。
　㈢按債務人怠於行使權利時，債權人因保全債權，得以自己之
　　名義，行使其權利；又無法律上之原因而受利益，致他人受
    損害者，應返還其利益，民法第242條前段、第179條前段定
　　有明文。查因出售系爭房地所生之代書費為216,000元、土
    地增值稅為234,360元，有收費明細表及收據在卷可稽（本
    院卷第203、239-241頁），依莊祥潛在持分15分之4計算，
    莊祥應負擔代書費57,600元、土地增值稅62,496元，被告所
　　扣除莊祥應負擔之代書費57,600元，經核並無違誤，然被告
　　未依莊祥潛在持分計算莊祥應負擔之土地增值稅僅為62,496
　　元，卻認莊祥應負擔234,360元之全部土地增值稅額，而將
    之全部自應給付予莊祥之價金中扣除，堪認被告在上開差額
　　171,864元（234,360元－62,496元＝171,864元）範圍內，即
    屬無法律上原因而受有利益，致莊祥受有損害，自應返還
　　予莊祥。莊財旺、李葉月潛在持分皆為15分之4，各應返還6
    2,496元，李明同、李謄、李秋霞潛在持分均為15分之1，各
　　應返還15,624元。原告對莊祥有880,090元債權未獲清償，
    然莊祥怠於行使不當得利請求權，原告為保全其對莊祥之債
    權能獲得清償，依民法第242條規定代位莊祥行使對被告之
    不當得利請求權，應屬有據。從而，原告請求莊財旺、李葉
    月各應給付莊祥62,496元，李明同、李謄、李秋霞各應給付
    莊祥15,624元，而被告應給付之上開金額，經核未逾原告債
    權金額880,090元及其利息範圍，則原告請求被告應給付之
    上開金額，由原告代為受領，亦為有理由，應予准許。至逾
    此範圍之請求，則無理由，應予駁回。
五、本件訴訟標的金額為214,104元，訴訟費用為第一審裁判費2
    ,320元，依法應由兩造按其勝敗之比例負擔。爰依民事訴訟
    法第87條第1項規定，確定本件訴訟費用額之負擔如主文第
    三項所示。
六、本判決原告勝訴部分，係命被告給付金額未逾50萬元所為之
　　判決，爰依民事訴訟法第389條第1項第5款規定，依職權宣
    告假執行。
七、訴訟費用負擔之依據：民事訴訟法第79條、第85條第1項前
    段。
中　　華　　民　　國　　110 　年　　12　　月　　29　　日
                    民事第四庭  法　官  張家瑛
以上正本係照原本作成。
如不服本判決，應於判決送達後20日內向本院提出上訴狀。如委
任律師提起上訴者，應一併繳納上訴審裁判費。
中　　華　　民　　國　　110 　年　　12　　月　　29　　日
                                書記官  陳雅婷
　　　　　　　　　　
附表：
編號  土       地       坐      落    權 利 範 圍 （公同共有）  縣　市 鄉鎮市區  　段　 地號  1 臺南市 麻豆區 大山段 735   24分之3 2 臺南市 麻豆區 大山段 738   24分之3 3 臺南市 麻豆區 大山段 743   24分之3 4 臺南市 麻豆區 大山段 745   24分之3 5 臺南市 麻豆區 大山段 747   24分之3 6 臺南市 麻豆區 大山段 750   24分之3 7 臺南市 麻豆區 海埤段 1185   24分之3 8 臺南市 麻豆區 海埤段 1186   24分之3 9 臺南市 麻豆區 海埤段 1187   24分之3